最高法院刑事判決　　　　　　九十四年度台上字第三八四一號
　　上　訴　人　甲○○
　　　　　　　　　　　　2號
上列上訴人因違反貪污治罪條例案件，不服台灣高等法院台南分
院中華民國九十四年三月三十日第二審更審判決（九十三年度重
上更(三)字第五八三號，起訴案號：台灣台南地方法院檢察署八十
九年度偵字第八六五六號），提起上訴，本院判決如下：
    主  文
原判決關於依據法令從事公務之人員，對於職務上之行為收受賄
賂部分撤銷，發回台灣高等法院台南分院。
其他上訴駁回。
    理  由
甲、撤銷發回（即職務上收受賄賂）部分：
本件原判決認定：上訴人甲○○自民國七十一年間起，任職台灣
台南看守所暨附設台灣台南監獄台南分監（下稱台南分監）管理
員，負責該所羈押人犯及台南分監受刑人戒護工作，自八十六年
間起至八十九年一月五日止，復擔任該所第四工場主管職務，負
責工場受刑人平時生活管理、行狀考核、及督導作業課程等業務
，為依據法令從事公務之人員。因見王莊素梅（現改名為莊媚茹
，業經第一審判決免刑確定）之夫王進興（現改名為王譯鋒），
犯偽造有價證券等罪，於八十五年十二月二十日，入台南分（原
判決漏載：監執行，認有機可乘，竟基於意圖不法利益之概括犯
意，於）八十六年至八十八年間，利用擔任王進興在該所第四工
場服刑主管之職務上機會，向王莊素梅暗示，以可使王進興在監
服刑期間日子好過，連續於原判決附表一所示時、地，收受王莊
素梅所交付如原判決附表一所列之洋酒、泰國蝦、茶葉、水果、
金項鍊、金戒指、股票、行動電話門號（含手續費）等賄賂，及
招待喝酒用餐等不正利益共計價值新台幣（下同）二十三萬八千
五百八十三元。嗣王進興於八十六年底，即經其提報監獄獲准調
任雜役工作，迄八十八年八月二十七日假釋出獄。而王莊素梅因
案於八十八年二月入獄服刑，嗣於八十九年一月間出獄，經與王
進興確認結果，得知上訴人並未誠摰處理事務，且有藉機索取無
度情事，乃向上訴人索討上開所交付之財物（原判決附表一、二
所示，共計二十三萬八千五百八十三元）。上訴人自知理虧，經
幾度協商後僅償還二十萬元，王莊素梅仍心有未甘，遂於八十九
年三月十四日，向法務部調查局台南縣調查站（以下稱台南縣調
查站）提出檢舉並自白犯罪，而上訴人在偵查中亦自白犯罪，並
於原審更一審之九十三年三月九日返還十二萬元等情。因而撤銷
第一審關於認定上訴人觸犯貪污治罪條例第四條第一項第五款、
第五條第一項第二款、第三款三罪，依牽連犯之例，從一重論以
依據法令從事公務之人員，對於違背職務上之行為，收受賄賂部
分之科刑判決，改判論上訴人以連續依據法令從事公務之人員，
對於職務上之行為收受賄賂罪，判處有期徒刑柒年捌月，褫奪公
權參年，諭知所得如原判決附表一之財物應予追繳、沒收，如全
部或一部無法追繳時，應追徵其價額或以其財產抵償之，固非無
見。
惟查：（一）有罪判決書主文、事實之認定與理由之說明必須互
相一致，方為合法。倘若主文、事實之認定與理由之說明不相一
致，按諸刑事訴訟法第三百七十九條第十四款後段規定，自屬判
決理由矛盾之當然違背法令。本件原判決主文論上訴人以「連續
」依據法令從事公務之人員，對於職務上之行為收受賄賂罪；理
由內則說明：其先後多次收受如附表一所列賄賂及不正利益之犯
行，時間緊接，犯罪構成要件相同，顯係基於概括犯意反覆為之
，應依連續犯規定「論以詐欺取財罪」，並依法加重其刑各等情
（見原判決第一頁主文第二、三行、第八頁倒數第六至九行）。
惟其事實僅認定：……入台南分八十六年至八十八年間，利用…
…（見原判決第一頁倒數第一、二行）。就上訴人之多次犯行是
否基於概括犯意所為即其是否具備構成連續犯之主觀要件，則未
明白記載，致原判決論上訴人以連續犯，欠缺事實之依據，顯然
主文、事實與理由不相一致，而有判決理由矛盾之當然違背法令
。（二）按判決不適用法則或適用法則不當者，為違背法令，刑
事訴訟法第三百七十八條定有明文。又貪污治罪條例第十條規定
應予追繳沒收者，係以被告貪污所得之財物為限，而「不正利益
」既無明文規定，自不能包括在內。原判決主文第三項記載：所
得如附表一之財物應予追繳、沒收，如全部或一部無法追繳時，
應追徵其價額或以其財產抵償之；理由內說明：另附表一、二所
示賄賂及不正利益等犯罪所得財物，應依法宣告追繳沒收（見原
判決第一頁主文第六、七行、第九頁理由四倒數第一、二行）。
如果無訛，係認原判決附表一所示之賄賂及不正利益均應宣告追
繳、沒收。揆諸前開說明，原判決附表一中關於「三萬元」、「
四萬元」之不正利益亦一併宣告追繳、沒收，即有適用法則不當
之違法。又原判決主文既認定：所得如附表一之財物應予追繳、
沒收，如全部或一部無法追繳時，應追徵其價額或以其財產抵償
之；然理由僅說明：附表一、二所示賄賂及不正利益等犯罪所得
財物，應依法宣告追繳沒收，亦嫌理由不備。另貪污治罪條例所
定應予追繳沒收或發還被害人之財物，以所得者為限，其無所得
或已發還者，自無從再為追繳或發還之諭知。原判決事實認定：
上訴人自知理虧，經幾度協商後僅償還「二十萬元」，王莊素梅
仍心有未甘，遂於八十九年三月十四日，向台南縣調查站提出檢
舉並自白犯罪，上訴人在偵查中亦自白犯罪，並於更一審之九十
三年三月九日返還「十二萬元」；理由內則說明：上訴人於偵查
中亦自白收受王莊素梅致贈財物，經核算其收受王莊素梅財物計
二十三萬八千五百八十三元，而其前於同年一月二十七日經協調
返還二十萬元，有王莊素梅向許美菊取回收據附卷可稽（詳調查
卷第十四頁），另再於九十三年三月十一日折合現金十二萬元成
立和解，有協議書、和解筆錄、收據附原審更一審卷內可憑（見
該卷第七十九、八十頁）各等由（見原判決第二頁，事實二倒數
第一至五行；第七頁倒數第九至十四行）。如果不虛，係認上訴
人收受計二十三萬八千五百八十三元之賄賂及不正利益，嗣後業
已返還三十二萬元，依前揭說明，是否仍得就其原所得之財物為
追繳、沒收之諭知，尚非全然無疑？原判決未調查究明，遽行判
決，難謂無調查職責未盡之違背法令。以上或為上訴意旨所指摘
，或為本院得依職權調查之事項，應認原判決關於上開部分有撤
銷發回之原因。另原判決事實認定：附表一、二所示，共計二十
三萬八千五百八十三元（見原判決第二頁，事實二第五、六行）
，與其後附表所示金額有顯不相符；另原判決理由說明：附表一
、二所示賄賂及不正利益等犯罪所得財物，應依法宣告追繳沒收
（見原判決第九頁，理由四倒數第一、二行），但原判決附表二
並非上訴人收受賄賂或不正利益，顯屬贅引，均有瑕疵，更審判
決時應一併注意及之。至於原判決不另為無罪諭知部分，與前開
發回部分有裁判上一罪關係，依審判不可分之原則，應併予發回
，附此敘明。
乙、上訴駁回（即詐欺取財）部分：
按刑事訴訟法第三百七十六條所列各罪之案件，經第二審判決者
，不得上訴於第三審法院，為該法條所明定。本件檢察官起訴上
訴人因利用職務上機會，詐取財物部分，原審撤銷第一審之判決
，改依刑法第三百三十九條第一項之詐欺取財罪論處。查刑法第
三百三十九條第一項之詐欺取財罪，係屬刑事訴訟法第三百七十
六條第四款之案件，依首開說明，既經第二審判決，自不得上訴
於第三審法院，上訴人猶提起上訴，顯為法所不許，其此部分之
上訴，自應予駁回。
據上論結，應依刑事訴訟法第三百九十七條、第四百零一條、第
三百九十五條前段，判決如主文。
中　　華　　民　　國　九十四　年　　七　　月　 十五 　日
                      最高法院刑事第七庭
                          審判長法官  林　增　福
                                法官  邵　燕　玲
                                法官  張　清　埤
                                法官  陳　世　雄
                                法官  陳　朱　貴
      本件正本證明與原本無異
                                      書  記  官
中　　華　　民　　國　九十四　年　　七　　月　二十二　日
                                                      Ｑ
